臺灣臺東地方法院民事判決　　　　　　　　95年度訴字第89號
原　　　告　華南產物保險股份有限公司
法定代理人　戊○○
訴訟代理人　乙○○
被　　　告　丁○○
上列當事人間請求損害賠償事件，本院於民國96年8月9日言詞辯
論終結，判決如下：
    主  文
被告應給付原告新臺幣捌拾肆萬仟玖佰玖拾捌元，及自民國九
十五年二月二十二日起至清償日止，按年息百分之五計算之利息
。
原告其餘之訴駁回。
訴訟費用新臺幣壹萬柒仟玖佰伍拾玖元由被告負擔十分之六，餘
由原告負擔。
    事實及理由
一、原告主張：被告於民國93年6月21日下午7時許，在飲用酒類
    後，仍駕駛車牌號碼U7-5099號自用小貨車沿臺東縣臺東市
    ○○○路由東向西行駛，迨至該路633巷口時，欲左轉進入
    該巷道。適訴外人甲○○亦同在飲用酒類後，及因先前駕駛
    執照被吊銷正處於無駕駛執照之情況下，駕駛車牌號碼PVM-
    332號重型機車後載其女訴外人林懷恩，沿同路對向而來至
    同處。訴外人甲○○因疏於注意車輛行駛時應注意車前狀況
    ，作隨時停車準備，被告亦疏未注意轉彎車應讓直行車先行
    ，且車行須至交叉路口中心處始得左轉，不得占用來車道搶
    先左轉，致二車於上開巷口發生碰撞，致訴外人林懷恩因而
    當場受有重傷，經送馬偕醫院臺東分院急救，仍於同年7月9
    日上午10時15分因出血性休克，肝、腎衰竭而死亡。被告經
    警當場測得酒精濃度達0.54mg/l。原告為被告前開汽車之強
    制汽車責任保險之保險人，訴外人林懷恩死亡後，原告依強
    制汽車責任保險法規定，已對訴外人林懷恩之遺屬人即其父
    母甲○○、王秀鎂給付1,406,663元（由甲○○之母武玉英
    受領）。因被告為酒醉駕駛，爰依修正前強制汽車責任保險
    法第27條第1款規定代位訴外人甲○○、王秀鎂，依民法第
    192第1項、第194條求償。並聲明：被告應給付原告1,406,6
    63元，及自95年2月22日起至清償日止，按年息5%計算之利
    息。
二、被告則以：本件原告所駕駛之前開車輛，另有向原告投保酗
    酒駕車責任保險，且本件強制責任保險原告理賠後曾承諾不
    向被告求償，原告自不得再向被告請求等語，資為抗辯。並
    聲明：駁回原告之訴。
三、本件經本院整理並協議爭執及不爭執事項如下：
(一)兩造不爭執事項：
  1.被告於93年6月21日下午7時許，因在飲用酒類後已處於無法
    安全駕駛之狀態，駕駛車牌號碼U7-5099號自用小貨車沿臺
    東縣臺東市○○○路由東向西行駛，其至該路段633巷口時
    ，欲左轉進入該巷道。適訴外人甲○○亦同在飲用酒類後，
    已達無法安全駕駛，及先前駕駛執照被吊銷正處於無駕駛執
    照之情況下，仍駕駛車牌號碼PVM-332號重型機車後載訴外
    人林懷恩，沿同路對向而來至同處。訴外人甲○○疏於注意
    車輛行駛時應注意車前狀況，作隨時停車準備，被告亦疏未
    注意轉彎車應讓直行車先行，且車行須至交叉路口中心處始
    得左轉，不得占用來車道搶先左轉，致二車於上開巷口發生
    碰撞。訴外人林懷恩因而當場受有重傷，經送馬偕醫院臺東
    分院急救，仍於同年7月9日上午10時15分因出血性休克，肝
    、腎衰竭而死亡。被告經警當場測得酒精濃度達0.54mg/l
    。原告為被告前開汽車之強制汽車責任保險之保險人，訴外
    人林懷恩死亡後，原告依強制汽車責任保險法規定，已對訴
    外人林懷恩之遺屬給付1,406,663元。被告於刑事程序進行
    中與被害人家屬達成調解賠償180萬元，其中1,406,663元為
    強制責任險理賠，另原告依與被告之汽車第3人責任保險條
    款約定，賠償被害人家屬393,337元。
  2.本件被告及訴外人甲○○因涉公共危險罪嫌，分經臺東地方
    法院檢察署檢察官偵查後為緩起訴處分；涉犯過失致人於死
    罪部分則起訴後，經本院刑事庭以93交簡字第19號判決，處
    被告有期徒刑8月，緩刑4年；訴外人甲○○有期徒刑4月，
    如易科罰金，以300元折算1日確定。
  3.本件車禍當時，被告係領有合法之駕駛執照，且車牌號碼U7
    -5099號自用小貨車有向原告投保強制責任保險，而車牌號
    碼PVM-332號重型機車，則未投保強制汽車責任保險。本件
    原告並未向財團法人汽車交通事故特別補償基金請求分擔。
  4.本件交通事故經送臺灣省花東區車輛行車事故委員會鑑定結
    果認：「丁○○酒精濃度過量於夜間駕駛自小貨車行經設有
    行車管制號誌之交岔路口左轉時，未注意對向來車，轉彎車
    未讓直行車先行，為肇事主因；甲○○酒精濃度過量，無照
    於夜間駕駛重型機車行經設有行車管制號誌之交岔路口，未
    注意車前狀況，為肇事次因。」
(二)兩造爭執事項：
  1.原告對被告之請求有無理由？
    (1)被告所保之酗酒險，有無影響本件之求償？
    (2)兩造是否有約定，原告就本件關於強制責任理賠部分賠償是
      否有同意不代位求償？
  2.原告對被告之請求若有理由，則
    (1)被害人林懷恩是否與有過失？
    (2)原告可否請求財團法人汽車交通事故特別補償基金分擔本
      件賠償？原告未請求分擔，可否逕向被告求償？
四、得心證之理由
(一)原告主張被告於93年6月21日下午7時許，在飲用酒類後，仍駕
  駛車牌號碼U7-5099號自用小貨車沿臺東縣臺東市○○○路由
  東向西行駛，迨至該路633巷口時，欲左轉進入該巷道。適訴
  外人甲○○亦同在飲用酒類後，及因先前駕駛執照被吊銷正處
  於無駕駛執照之情況下，駕駛車牌號碼PVM-332號重型機車後
  載其女即訴外人林懷恩，沿同路對向而來至同處。訴外人甲○
  ○疏於注意車輛行駛時應注意車前狀況，作隨時停車準備，被
  告亦疏未注意轉彎車應讓直行車先行，且車行須至交叉路口中
  心處始得左轉，不得占用來車道搶先左轉，致二車於上開巷口
  發生碰撞，致訴外人林懷恩因而當場受有重傷，經送馬偕醫院
  臺東分院急救，仍於同年7月9日上午10時15分因出血性休克，
  肝、腎衰竭而死亡。被告經警當場測得酒精濃度達0.54mg/l。
  原告為被告前開汽車之強制汽車責任保險之保險人，訴外人林
  懷恩死亡後，原告依強制汽車責任保險法規定，已對訴外人林
  懷恩之遺屬甲○○、王秀鎂給付1,406,663元（由甲○○之母
  武玉英受領）等情，有強制汽車責任保險理賠計算書、保險證
  在卷可稽，並經本院依職權調取本院93年交簡字第19號刑事案
  件全卷查核無訛，且為兩造所不爭執，自堪信為真實。
(二)按被保險汽車發生交通事故，加害人有酒醉或吸食毒品、迷幻
  藥而駕車者，保險人仍應依強制汽車責任保險法規定給付受害
  人保險金，但得在給付範圍內，向加害人求償，94年1月14日
  修正前強制汽車責任保險法第27條第1項第1款定有明文。該條
  規定為強制汽車責任保險制度所特有，基於保障受害人之政策
  性目的，擴大保險人之承保範圍，但為懲罰「被保險人」之「
  惡意」行為，並平衡保險人之利益，賦予保險人得代位行使受
  害人對於惡意被保險人之損害賠償請求權，使該被保險人負終
  局責任。是保險人依上開條文行使之權利，並非新生之求償權
  ，條文所稱之「求償」，應係名詞之誤用，實應為「代位權」
  ，此觀同法修正後於第29條已明文規定保險人得代位行使請求
  權人對被保險人之請求權益明。經查，本件被告於車禍發生後
  ，經警測得呼氣酒精濃度達每公升0.54毫克，而汽車駕駛人飲
  酒後其吐氣所含酒精成份超過每公升0.25毫克以上者，不得駕
  車，為道路交通安全規則第114條第2款所明定。則本件被告於
  駕車前飲酒之情形，應已構成上開修正前強制汽車責任保險法
  第27條第1款所規定之「酒醉」情形。且由道路交通事故現場
  圖及現場相片觀察，被告所駕車輛未至交叉路口中心處即搶先
  左轉，致生本件車禍，被害人林懷恩並因本件車禍死亡等情，
  有本院依職權調取本院93年度交簡字第19號卷附臺灣臺東地方
  法院檢察署相驗筆錄、驗斷書、相驗屍體證明書各1份、死亡
  相片4張、道路交通事故現場圖、道路交通事故調查報告表(一)
  、(二)各1紙、肇事現場相片8張、臺東縣警察局道路交通事故當
  事人酒精測定紀錄表、臺東縣警察局臺東分局南王派出所酒醉
  駕車違反刑法第185條之3案件觀察紀錄表各1份可稽。足見本
  件被告駕駛車輛疏未注意發生碰撞，已有過失，並與林懷恩之
  死亡間，有相當因果關係，應堪認定。而本件經本院送請臺灣
  省花東區車輛行車事故委員會鑑定結果亦認：「丁○○酒精濃
  度過量於夜間駕駛自小貨車行經設有行車管制號誌之交岔路口
  左轉時，未注意對向來車，轉彎車未讓直行車先行，為肇事主
  因；甲○○酒精濃度過量，無照於夜間駕駛重型機車行經設有
  行車管制號誌之交岔路口，未注意車前狀況，為肇事次因。」
  ，有該會96年4月20日花東鑑字第0966100722號函附鑑定意見
  書在卷足稽。從而，被告自應因林懷恩死亡對損害賠償權利人
  負侵權行為損害賠償責任，而原告於給付損害賠償權利人即被
  甲○○、王秀鎂上開強制汽車責任保險金後，基於法定債權之
  移轉，本於修正前強制汽車責任保險法第27條第1款規定代位
  請求被告賠償即屬有據，應予准許。至被告抗辯：伊有保酗酒
  險等語，與本件強制汽車保險無關，被告所辯，即不足採。
(三)被告雖另辯以：原告就本件車禍之強制汽車責任保險理賠後，
  曾同意就此部分不向被告求償等語。然查，證人即原告本件車
  禍發生後負責理賠之承辦人丙○○於本院審理時到庭證稱：本
  件為伊辦理包括任意險及強制險部分之理賠，但強制險部分因
  是否求償係由總公司辦理，並非當地經辦人可以同意，伊應無
  同意不求償等語。衡以強制汽車責任保險與一般商業保險不同
  係屬公辦民營性質，且主管機關就保險人辦理之情形，亦有一
  定之勾稽制度，為原告陳述在卷，則前開證人所稱未同意不求
  償一情，應堪採信。此外，被告並未確實舉證證明原告有同意
  不求償，則被告此項抗辯即屬無據，不可採信。
(四)再按損害之發生或擴大，被害人與有過失者，法院得減輕賠償
  金額，或免除之；前二項之規定，於被害人之代理人或使用人
  與有過失者，準用之，民法第217條第1項、第3項分別定有明
  文。此項規定之目的，在謀求加害人與被害人間之公平，故在
  裁判上法院得以職權減輕或免除之，最高法院著有85年台上字
  第1756號判例可資參照。經查，本件被害人林懷恩係由其父甲
  ○○騎乘機車搭載後發生車禍而死亡，林懷恩係因藉訴外人甲
  ○○駕駛機車載送而擴大其活動，則訴外人甲○○應係林懷恩
  之使用人無訛。而本件經鑑定結果，亦認訴外人甲○○於本件
  車禍發生時，呼氣酒精濃度亦達每公升0.98毫克已過量，復無
  適當之駕駛執照於夜間駕駛重型機車行經設有行車管制號誌之
  交岔路口，未注意車前狀況，係本件車禍發生之次因而有過失
  ，則訴外人甲○○既為林懷恩之使用人，於本件車禍之發生亦
  同有過失，則自應減輕被告之損害賠償責任。本件經本院審酌
  車禍發生之地點、環境、路況、撞擊情形、訴外人甲○○及被
  告之過失情節等情狀後，認被告賠償責任應減輕40%而負60%比
  例為適當。從而，經減輕賠償金額後，被告應負之損害額為84
  3,998元（1,406,663×60%＝843,998，元以下4捨5入）。原告
  既係代位求償則其請求逾此部分，即無理由，應予駁回。至本
  件訴外人甲○○所騎乘之機車並未投保強制汽車責任保險，依
  修正前強制汽車責任保險法第34條第2項之規定，自無分擔之
  問題，併此敘明。
五、綜上所述，本件被告酒醉駕車，發生本件車禍，致被害人林
    懷恩死亡，原告依強制汽車責任保險法規定，於賠償被害人
    之遺屬1,406,663元後，代位請求被告賠償，即屬有據。然
    被害人之使用人甲○○於本件車禍之發生亦與有過失，應減
    輕被告賠償40%。從而原告請求被告給付843,998元，及自及
    自95年2月22日起至清償日止，按年息5%計算之利息，即有
    理由，應予准許，逾此部分即無理由，應予駁回。
六、本件事證已臻明確，兩造其餘之攻擊防禦方法，核與判決之
 　 基礎無影響，毋庸一一論述，併此敘明。
七、據上論結，本件原告之訴為一部有理由，一部無理由，依民
    事訴訟法第79條，判決如主文。
中　　華　　民　　國　　96　　年　　08　　月　　23　　日
                  民事庭審判長法  官  楊智勝
                              法  官  陳弘能
                              法  官  林恒祺
以上正本係照原本作成。
如對本判決上訴，須於判決送達後20日內向本院提出上訴狀。
中　　華　　民　　國　　96　　年　　08　　月　　23　　日
                              書記官　郭友香
